【裁判字號】    89,上易,4578
【裁判日期】    891030
【裁判案由】    妨害自由等
【裁判全文】
臺灣高等法院刑事判決                          八十九年度上易字第四五七八號
    上  訴  人  臺灣臺北地方法院檢察署檢察官
    上  訴  人
    即  被  告  乙○○
    選任辯護人  施湘興
    被      告  丙○○
右上訴人等因被告妨害自由等案件，不服台灣台北地方法院八十九年度易字第二一二
八號，中華民國八十九年十月三十日第一審判決（起訴案號：台灣台北地方法院檢察
署八十八年度偵字第二六五四一號），提起上訴，本院判決如左：
    主  文
原判決關於乙○○部分撤銷。
乙○○無罪。
其他上訴駁回。
    理  由
一、公訴意旨略以：被告乙○○、丙○○與吳信慕（業經原審判決確定）自民國八十
    七年七、八月間某日起，受僱於林正河（業經原審判決確定），由林正河以（○
    二）00000000號電話登報刊登廣告招攬客戶，並以陳代書之名義，經營
    地下錢莊，引誘不特定急迫需款及無經驗之人借款，被告乙○○、丙○○則負責
    利息及催討債務，並與林正河具有犯意之聯絡。嗣於八十七年七、八月間，八十
    八年二月間，林正河先後乘告訴人丁○○需款孔急之際，貸以新台幣（下同）五
    十餘萬元、四十七萬元及三十五萬元，每一萬元每十日收取一千八百元至一千五
    百元不等之利息，並預扣約十日之利息，而取得與原本顯不相當之重利。嗣於八
    十八年九月六日晚上八時許，林正河因丁○○未按期支付利息，竟夥同吳信慕及
    另二名年籍不詳之男子，在台北市○○區○○路某處，待丁○○依約前來時，即
    強迫其上車，並在車上聲稱「如不付款，後果自行負責」、「他們是暴力集團，
    專門修理不付款者」等語，恐嚇丁○○致生危害於安全，且強迫其簽發面額七十
    六萬六千元之支票二張交付，經丁○○以未攜帶印鑑為由，要求另行約定交付時
    地，而未得逞。林正河與吳信慕乃基於恐嚇之概括犯意聯絡，由吳信慕於八十八
    年九月十四日下午二時許，在台北市○○○路、延吉街口附近之「吾愛吾家餐廳
    」內，夥同具有犯意聯絡之被告乙○○、丙○○二人強迫依約前來之丁○○交出
    信用卡，並口述年籍、身分證號碼、住所及電話號碼等供被告乙○○抄寫，吳信
    慕則以電話向銀行查詢可供預借現金之餘額，被告乙○○並向丁○○揚言：如不
    還積欠錢莊之款項，將帶黑社會兄弟到你的住處，你要活的小心一點等語，恐嚇
    丁○○致生危害於安全，而為警當場查獲，並扣得支票一紙。因認被告乙○○、
    丙○○涉有刑法第三百四十四條重利罪、第三百零五條之恐嚇罪嫌。
二、按犯罪事實應依證據認定之，無證據不得推定其犯罪事實，刑事訴訟法第一百五
    十四條定有明文。又按告訴人之告訴，係以使被告受刑事訴追為目的，是其陳述
    是否與事實相符，仍應調查其他證據以資審認，最高法院五十二年台上字第一三
    ００號判例可資參照。訊據上訴人即被告（以下簡稱被告）乙○○及被告丙○○
    均堅決否認有右揭重利及妨害自由犯行，被告乙○○辯稱：伊並未與林正河做討
    債公司，伊不認識丁○○，因林正河之前欠伊錢，適丁○○退票予林正河，故林
    正河叫伊去吾愛吾家西餐廳與丁○○談還債事宜，因丁○○說沒有錢，伊提議用
    信用卡預借現金，並未出言恐嚇等語，被告丙○○辯稱：伊不認識丁○○及吳信
    慕，伊去吾愛吾家係因乙○○約伊去吃飯，伊沒有聽見乙○○對丁○○恐嚇，伊
    在旁邊未出聲等語。
三、被告乙○○部分：
    本院按，公訴人認被告乙○○與丙○○涉有右開罪嫌，係以同案被告林正河、吳
    信慕以及被告乙○○於警訊及檢察官訊問時就經營地下錢莊、收取利息等情坦承
    部分犯行，以及告訴人丁○○於偵查中之指訴暨支票、退票理由單、書寫丁○○
    年籍資料之紙張影本等證物為主要證據。惟查：（一）、被告乙○○對於重利罪
    部分，徵諸其於偵查中以及審判時之供述，均始終否認犯行，而告訴人丁○○僅
    指述林正河為放款之人，吳信慕為收取利息之人，從未曾指述過乙○○就重利部
    分有何參與行為，而同案被告林正河、吳信慕亦未曾供述被告乙○○參與重利犯
    行，有彼等訊問筆錄在卷可稽，自不能憑事後乙○○受託要債，並與丙○○於乙○○要債時在場，即認為被告乙○○與林正河有重利罪之犯意聯絡，是此部分並
    無任何證據足以證明被告乙○○就林正河重利犯行部分，有何犯意聯絡及行為分
    擔；（二）、告訴人丁○○於警訊時雖指稱：「乙○○揚言他已掌握我的一切資
    料，如膽敢不還積欠的錢，將一票黑社會兄弟到我家，屆時任何後果是我自找的
    ，要我活得小心點，吳信慕、丙○○在旁附聲、助勢。我當時怕死了，因為我僅
    一人赴約，深怕他們對我不利」等語（參偵查卷宗第八頁），惟查告訴人丁○○
    與同案被告林正河相約於八十八年九月十四日下午許，在台北市○○○路、延吉
    街口附近之「吾愛吾家餐廳」內見面一事，告訴人已經事先通知台北市政府警察
    局士林分局刑事組，該刑事組於被告乙○○、丙○○到達後，亦隨後到達現場埋
    伏，業經證人即主辦本案之刑警甲○○於本院調查時結證屬實（參本院九十年二
    月二日訊問筆錄第三頁），是被告乙○○縱有告訴人丁○○指訴之行為，即曾揚
    言：「如不還積欠錢莊之款項，將帶黑社會兄弟到你的住處，你要活的小心一點
    」等語，惟告訴人因已知悉現場有警察人員埋伏，自無因此會心生畏佈致生危害
    於安全。況告訴人並未一人赴約，尚有警察在現場埋伏，告訴人指稱其一人赴約
    ，深怕被告等對其不利一詞，即與事實不符。矧上開證人即刑警甲○○於本院證
    稱：「（我們到時，乙○○、丙○○）他們已經在現場，坐在餐廳角落位置，他
    們包括丁○○共四人，我帶隊共五人，他們當時還沒有任何暴力脅迫，只是在那
    邊談話‧‧‧過了幾分鐘，乙○○拿支票出來，我認為有證物了，就出示刑警證
    ，請他們到分局說明‧‧‧當時餐廳很熱鬧，沒有聽到（乙○○說他已掌握丁○○的一切資料，如膽敢不還積欠的錢，將一票黑社會兄弟到丁○○家，屆時任何
    後果是丁○○自找的，要丁○○活得小心點等語），講話的態度沒有很激烈」等
    語（參本院九十年二月二日訊問筆錄第三頁至第四頁），核與告訴人於偵查中指
    稱：「因當時我拿不出來，他們即叫我將身上身分證及信用卡均拿出來要向銀行
    預借現金，就在此時，警察即來了」等情相符（參偵查卷宗第四七頁正面），亦
    證明被告乙○○並未對告訴人施行恐嚇言詞，被告此部分之辯解，堪可採信；（
    三）、同案被告林正河是否確實積欠被告乙○○債務，並要求被告乙○○前來討
    債一節，經核諸林正河於警訊時稱：我有教唆乙○○、吳信慕等二人替我討債，
    我有答應給新台幣二萬元作為報酬等語（參偵查卷宗第十頁），再參諸被告乙○○於警訊時供承：「我係受一名綽號王先生於八十八年九月十日十四時許打電話
    予我表示：如果我願意替他收帳，他會提供新台幣二萬元利潤予我作為酬勞」（
    參偵查卷宗第十二頁）「幫陳代書向丁○○索討積欠地下錢莊之款項‧‧‧我當
    日約吳、范二人助勢處理債款問題，所收債款，我可得新台幣二萬元之利潤為酬
    賞，所收債款再交小陳」等語（參偵查卷宗第十三頁），被告乙○○確於當日替
    人討債，林正河嗣於偵查中及原審審理中翻異前詞供稱：「因其（丁○○）曾給
    我一張四十五萬多元的票退票，而這筆錢我本來要還乙○○的，退票後我比較忙
    ，所以請他去了解一下情況」（參偵查卷宗第五七頁正面）、「（丁○○）借錢
    的事，初某、范某不知情‧‧‧我是支票退票後才交給乙○○去談」等語（參原
    審刑事卷宗第五三頁反面），要係迴護之詞，不足採信，被告乙○○辯稱：因林
    正河欠伊錢，適丁○○退票予林正河，伊才去吾愛吾家西餐廳商討還債事宜等情
    ，亦非事實。惟被告乙○○既堅決否認有何使用暴力、恐嚇手段替人討債，徵諸
    上開證據所示，究不得以告訴人一人片面指訴遽入人罪。綜上所述，本件被告乙○○既否認犯罪，公訴人所指之論據，復不能證明被告有何背信犯行，此外，又
    查無其他積極證據足資證明被告犯罪，揆之前揭說明，尚難遽令被告乙○○擔負
    刑責，原審未察，而為被告乙○○科刑之判決，尚非允洽。被告上訴意旨，否認
    犯罪，執此指摘原判決不當，為有理由，應由本院將原判決關於乙○○部分撤銷
    ，並依法諭知被告乙○○無罪之判決。
四、被告丙○○部分：
    經查：（一）、公訴人指訴被告丙○○涉嫌重利罪部分，亦經被告丙○○始終否
    認犯行，告訴人丁○○從未曾指述過丙○○就重利部分有何參與行為，而同案被
    告林正河、吳信慕亦從未曾供述被告丙○○參與重利犯行，有彼等訊問筆錄在卷
    可稽，此部分並無任何證據足以證明被告丙○○就林正河重利犯行部分，有何犯
    意聯絡及行為分擔，其理由與被告乙○○部分相同；（二）、被告丙○○自警訊
    時起即供稱：伊僅認識乙○○，不認識吳信慕或林正河，當時是乙○○叫伊去吾
    愛吾家西餐廳吃飯，伊即去到現場，後丁○○出面，伊才知乙○○與丁○○要債
    ，但伊僅在旁邊未出聲等語（參偵查卷宗第十九頁、第二十頁、第二一頁反面）
    ，核與另案共同被告林正河所供述：「丙○○我並不認識，他係乙○○找來的」
    等語（參偵查卷宗第十頁），被告乙○○於原審調查時供述：是伊叫丙○○來吃
    飯，並未向丙○○提及要債之事等語（參原審刑事卷宗第五四頁正面），而另案
    共同被告吳信慕亦供述：「是乙○○說他附近有個朋友（指丙○○），要約他出
    來吃飯」等語（參偵查卷宗第八四頁反面）證述情節相符，是被告上開辯解，要
    屬可信。按被告丙○○雖在現場，然不能僅以其在場及告訴人丁○○於警訊時之
    片面指述被告在場助勢復未就「助勢」一詞為任何說明之情形下，即遽認被告丙○○有公訴人所指之犯行。原審以不能證明被告丙○○犯罪，而為被告丙○○無
    罪之諭知，核無不合，公訴人上訴意旨以被告丙○○雖供稱伊係於丁○○出面後
    ，始知乙○○向丁○○要債，然僅在旁邊未出聲云云，惟乙○○、吳信慕既係為
    索討債務，而前往「吾愛吾家西餐廳」，衡情應無邀同不知情之被告丙○○一同
    到場之理，況告訴人丁○○亦於警訊時指訴其確有在場助勢之舉，是原審就被告
    丙○○無罪部分，容有再行斟酌之餘地，執此指摘原判決不當，為無理由，應予
    駁回。
據上論斷，應依刑事訴訟法第三百六十八條、第三百六十九條第一項前段、第三百六
十四條、第三百零一條第一項，判決如主文。
本案經檢察官劉斐玲到庭執行職務。
中    華    民    國    九十      年        三        月      五        日
                            台灣高等法院刑事第十五庭
                                審判長法  官  房  阿  生
                        法  官  胡  泉  田
                                      法  官  鄧  振  球
右正本證明與原本無異。
不得上訴。
                                      書記官  洪  秋  帆
中    華    民    國    九十      年        三        月      七        日


司法院資訊處製作；財團法人民間司法改革基金會備份。
